臺灣基隆地方法院基隆簡易庭民事判決
109年度基簡字第1212號
原      告  台新國際商業銀行股份有限公司

法定代理人  尚瑞強  
訴訟代理人  陳意婷  
被      告  何永章  

兼  上一人                      
訴訟代理人  李曉梅  

上列當事人間代位請求分割遺產事件，本院於民國109 年10月14
日辯論終結，判決如下：
    主      文
被繼承人林清雲所遺如附表一所示之遺產，依附表二所示之應繼
分比例分割為分別共有。
訴訟費用新臺幣肆仟零捌拾元，由原告、被告何永章、李曉梅各
負擔三分之一。
    事實及理由
壹、程序事項
一、本件原告代位起訴請求分割遺產，而本件遺產即附表一所示
    土地、建物（下稱系爭不動產），位在本院轄區，是依家事
    事件法第70條第2 款或同法第5 條準用民事訴訟法第10條規
    定，本院就本件自有管轄權。
二、按原告於判決確定前，得撤回訴之全部或一部。但被告已為
    本案之言詞辯論者，應得其同意；訴之撤回應以書狀為之，
    但於期日，得以言詞向法院或受命法官為之；以言詞所為訴
    之撤回，應記載於筆錄，如他造不在場，應將筆錄送達；訴
    之撤回，被告於期日到場，未為同意與否之表示者，自該期
    日起，其未於期日到場或係以書狀撤回者，自前項筆錄或撤
    回書狀送達之日起，10日內未提出異議者，視為同意撤回；
    又訴經撤回者，視同未起訴。民事訴訟法第262 條、第263
    條第1 項前段定有明文。查原告起訴雖將被代位人李曉輝列
    為被告，然原告已於本院民國109 年10月14日調解程序期日
    ，當庭就李曉輝撤回訴之全部（參見本院調解程序筆錄第1
    頁至第2頁），因兩造斯時猶未就本案為言詞辯論，是依首
    開規定，原告就李曉輝撤回起訴，已生「視同未起訴」之效
    力。
貳、實體事項
一、原告主張：
    原告乃訴外人李曉輝之債權人，惟原告就訴外人李曉輝取得
    執行名義以後，因系爭不動產乃被繼承人林清雲所留遺產，
    而包括訴外人李曉輝在內之全體繼承人則未辦理遺產分割，
    故原告遲遲不能順利就訴外人李曉輝之應繼分執行取償。因
    訴外人李曉輝明知其尚有債務未償，復已陷於無資力之狀態
    ，猶怠於行使其訴請其他繼承人即被告何永章、李曉梅分割
    遺產之權利，是原告乃依民法第242 條、第1164條等規定，
    提起本件代位分割遺產之訴，並聲明如主文第一項之所示。
二、被告答辯：
    系爭不動產應按繼承人之應繼分分割為分別共有。
三、本院判斷：
  ㈠系爭不動產原屬訴外人林清雲所有，因林清雲於106 年2 月1
    4日死亡，系爭不動產遂於109 年1 月17日，以繼承為原因
    ，移轉登記為林清雲子女即「被告何永章、李曉梅與訴外人
    李曉輝」3 人公同共有，此首經本院職權查詢系爭不動產之
    登記資料暨向轄區地政調取系爭不動產之申登案卷核閱屬實
    ；其次，原告主張其乃訴外人李曉輝之債權人，因系爭不動
    產乃被繼承人林清雲所留遺產，訴外人李曉輝、被告何永章
    、李曉梅之應繼分各如附表二所示，礙於彼等迄未辦理遺產
    分割，故原告遲遲不能順利就訴外人李曉輝之應繼分執行取
    償等情，亦經原告提出與其主張相符之臺灣臺北地方法院10
    8年度北簡字第5707號民事簡易判決暨其確定證明書、系爭
    不動產登記第一類謄本等件為證，並經本院核閱系爭不動產
    之登記資料暨其申登案卷確認無誤。
  ㈡按債務人怠於行使其權利時，債權人因保全債權，得以自己
    之名義，行使其權利，但專屬於債務人本身者，不在此限，
    民法第242 條定有明文，此項代位權行使之範圍，就同法第
    243 條但書規定旨趣推之，並不以保存行為為限，凡以權利
    之保存或實行為目的之一切審判上或審判外之行為，諸如假
    扣押、假處分、聲請強制執行、實行擔保權、催告、提起訴
    訟等，債權人皆得代位行使（最高法院69年台抗字第240 號
    判例意旨參照）。又民法第1151條、第1164條規定，「繼承
    人有數人時，在分割遺產前，各繼承人對於遺產全部為公同
    共有。」「繼承人得隨時請求分割遺產。但法律另有規定或
    契約另有訂定者，不在此限。」而公同共有人對於公同共有
    物則無所謂之應有部分，蓋應繼分僅係各繼承人對於遺產上
    之一切權利義務所得繼承之比例，並非對於個別遺產之權利
    比例，繼承人如欲終止彼此間就遺產之公同共有關係，惟有
    以分割遺產之方式為之，且債務人公同共有之權利，倘係基
    於繼承關係而來，因繼承人於遺產分割析算完畢前，對特定
    物之公同共有權利，尚無法自一切權利義務公同共有之遺產
    單獨抽離而為執行標的，故應肯認其乃「財產權」且非專屬
    於債務人本身之權利，而可由債權人代位行使，俾期辦妥遺
    產分割後，再為強制執行之拍賣。第按債權人行使前開代位
    權，須以有保全債權之必要為前提，即債權人如不代位行使
    債務人之權利，其債權即有不能受完全滿足清償之虞時，債
    權人始有保全其債權之必要，而得行使代位權；倘債之標的
    與債務人之資力有關者，如金錢之債，其債務人應就債務之
    履行負無限責任，債務人茍有資力，債權即可獲得清償，若
    債務人陷於無資力或資力不足，債權之經濟上價值即行減損
    ，故代位權之行使應以債務人陷於無資力或資力不足為要件
    。若債務人未陷於無資力或資力不足者，即無行使代位權以
    保全債權之必要（最高法院88年度台上字第694 號、94年度
    台上字第301 號判決意旨參照）。基此，債權人之債權倘有
    不能受完全滿足清償之虞，即有保全債權之必要，且所謂「
    保全」，乃指保全債務人所有之責任財產，以確保債務人得
    以清償債務而言。承前所述，原告乃訴外人李曉輝之債權人
    ，並已就訴外人李曉輝取得執行名義，礙於系爭不動產迄未
    經全體繼承人辦理遺產分割，導致原告遲遲不能順利就訴外
    人李曉輝之應繼分執行取償，由是以觀，當可認債務人即被
    代位人李曉輝已陷於無資力之狀態，即其責任財產已經無法
    確保原告之旨揭債權，並可認原告確有保全債權之必要；是
    原告依民法第242 條規定，代位行使債務人即被代位人李曉
    輝對其他繼承人即被告何永章、李曉梅請求分割遺產之權利
    ，尚屬於法有據，而無不當。
  ㈢按公同共有物之分割，除法律另有規定外，準用關於共有物
    分割之規定，民法第830 條第2 項定有明文；次按各共有人
    ，除法令另有規定外，得隨時請求分割共有物；但因物之使
    用目的不能分割或契約訂有不分割之期限者，不在此限。分
    割之方法不能協議決定，或於協議決定後因消滅時效完成經
    共有人拒絕履行者，法院得因任何共有人之請求，命為下列
    之分配：⒈以原物分配於各共有人，但各共有人均受原物之
    分配顯有困難者，得將原物分配於部分共有人。⒉原物分配
    顯有困難時，得變賣共有物，以價金分配於各共有人；或以
    原物之一部分分配於各共有人，他部分變賣，以價金分配於
    各共有人。民法第823 條第1 項、第824 條第1 項、第2 項
    亦有明定。且法院以裁判分割共有物時，就其分割方法，有
    裁量權限，固可不受任何共有人主張之拘束，惟仍應具體斟
    酌公平（均衡）原則、各共有人之利害關係、共有物之性質
    及價格、分割後之利用價值、經濟效用、經濟原則及使用現
    狀、各共有人之意願等相關因素，以為分割方案之妥適決定
    （最高法院57年台上字第2117號判例意旨參照；最高法院91
    年度台上字第915 號、91年度台上字第805 號、88年度台上
    字第2199號、85年度台上字第338 號、88年度台上字第600 
    號判決意旨參照）。本件參考兩造之陳述，被繼承人林清雲
    所遺留之系爭不動產，應無不能分割之情形，亦無公同共有
    存續期間不能分割或為分管之約定；而房屋與其坐落基地不
    宜分別移轉，以免害及房屋或基地之經濟效用乙情，亦屬顯
    而易見之周知事實；兼以系爭遺產（系爭不動產）所涉及之
    房屋，現由被告何永章占有使用，此亦有基隆市警察局第二
    八局八斗子分駐所查訪報告在卷可稽。本院考量系爭不動產
    之使用現狀以及全體繼承人之主觀意願，兼衡酌最高法院82
    年度台上字第748 號判決意旨，「將遺產之公同共有關係終
    止改為分別共有關係」，同屬分割遺產之方法之一，而原告
    代位債務人即被代位人李曉輝起訴主張之分割方案，即「將
    系爭不動產之公同共有關係終止改為分別共有關係」，不僅
    未經林清雲之全體繼承人提出反對，尤無涉於所有權及使用
    現況之變動，而能兼顧全體繼承人之最大利益（蓋全體繼承
    人均為系爭不動產之所有權人，而得依法管理、使用系爭不
    動產，並因分割而可單獨處分其取得之應有部分，甚至是就
    其應有部分設定負擔），同時亦能確保原告將來執行拍賣債
    務人即被位代人李曉輝應有部分之適法可行，是被繼承人林
    清雲所遺如附表一所示遺產（系爭不動產），倘採原告主張
    之分割方案，以「終止公同共有關係、改為分別共有關係」
    之方式而為分割，應屬妥適併能周全系爭不動產完整使用之
    整體社會經濟效益，基此，本院認本件遺產分割，不宜採原
    物分割或變價分割之方式，而應終止公同共有關係，再依全
    體繼承人之應繼分比例，分割為分別共有。
四、本件第一審裁判費為4,080元，此外別無其他訴訟費用之支
    出，是本件訴訟費用確定為4,080元。因分割遺產之訴，乃
    固有必要共同訴訟，兩造本可互換地位，是原告代位李曉輝
    起訴請求，雖屬於法有據，然被告何永章、李曉梅等人之應
    訴，實亦係固有必要共同訴訟之性質所使然，職故，被告所
    為之抗辯，自屬其伸張、防衛權利之所必要，況且，系爭不
    動產既因迄未協議分割，始經原告代位起訴求為裁判分割，
    則兩造顯然均因本件訴訟而互蒙其利，為求公允，爰參酌全
    體繼承人就系爭不動產之應繼分，酌定本件訴訟費用之分擔
    如主文第二項之所示。
五、據上論結，本件原告之訴為有理由，依民事訴訟法第80條之
    1 ，判決如主文。
中　　華　　民　　國　　109 　年　　10　　月　　14　　日
                  基隆簡易庭法　官   王慧惠
以上正本係照原本作成。　　　　　　　　　
對於本件判決如有不服，應於收受送達後20日內向本院提出上訴
書狀，上訴於本院合議庭，並按他造當事人之人數附具繕本。如
委任律師提起上訴者，應一併繳納上訴審裁判費。
中　　華　　民　　國　　109 　年　　10　　月　　14　　日
                             書記官   姚安儒
【附表一】
土地：         編  號   土          地          坐          落      面    積     權利範圍 備考  縣  市 鄉鎮市區    段    小段   地    號  平方公尺   ①① 基隆市  中正區  長潭段      ×  0000-0000    1374      60分之1  ②② 基隆市  中正區  正隆段      ×  0000-0000     761      60分之1  

建物：       編    號  建    號    基地坐落   --------------    建物門牌 建築式樣主要建築材料及房屋層數       建物面積（平方公尺）      權利        範圍       樓    層    面    積    合                計 附屬建物用途及面積  ①① 00000-000 基隆市○○區○○段000 地號、正隆段6 地號 -------------- 基隆市○○區○○街00○00號5樓 鋼筋混凝土造5 層   5 層：74.06平方公尺  陽台：4.47平方公尺 露台：8.21平方公尺     1分之1 
【附表二】
林清雲全體繼承人之應繼分     編號  稱    謂   姓    名    應     繼     分   ①①  被代位人   李 曉 輝         3分之1   ②②  被    告   何 永 章         3分之1   ③③  被    告   李 曉 梅         3分之1